【裁判字號】    95,訴,464
【裁判日期】    950510
【裁判案由】    返還不當得利
【裁判全文】
臺灣臺北地方法院民事判決               95年度訴字第464號
原      告  甲○○○
訴訟代理人  官朝永律師
被      告  台新國際商業銀行股份有限公司
法定代理人  蔡孟
訴訟代理人  乙○○
上列當事人間請求返還不當得利事件，本院於95年4月26日言詞
辯論終結，判決如下：
    主  文
原告之訴及其假執行之聲請均駁回。
訴訟費用由原告負擔。
    事  實  及  理  由
一、原告起訴主張：
(一)、原告甲○○○因與他人組成民間互助會及為方便資金管理而
    有將資金存入金融機構之必要與需求；然因原告僅國小肄業
    且不諳銀行開戶程序，為免開戶程序繁瑣，乃借用訴外人馬
    延榮（即原告之子）名下高雄區中小企業銀行澎湖分行帳號
    000000000000000（現已改制為玉山商業銀行澎湖分行帳號
    0000000000000號）之帳戶（下稱系爭帳戶），將原告所有
    之民間互助會款及其他資金存入該帳戶，並持續使用至今。
    訴外人馬延榮之友石純健於86年間因向被告台新國際商業銀
    行借款新台幣（以下同）30萬元，邀同訴外人馬延榮為保證
    人，詎料訴外人石純健於89年1月間因逾期未繳納利息，被
    告遂以臺灣台南地方法院94年度執字第6480號給付票款強制
    執行事件，囑託臺灣澎湖地方法院對訴外人馬延榮於上開帳
    戶內定期存款中之58萬3,858元為扣押後，轉給臺灣台南地
    方法院民事執行處並支付予被告在案。
(二)、銀行與存戶間之乙種活期存款契約，係一消費寄託關係，存
    戶對於銀行自有請求返還寄託物之債權（最高法院55台上字
    第3018號判例、民法第602條及民法第478條，可資參照。）
    據此訴外人馬延榮自可向存款銀行（即玉山銀行）請求返還
    寄託物。又債權具有相當之利益，且可為事實之支配，故債
    權得為準占有之客體（最高法院42年台上字第288號判例參
    照），又系爭帳戶之存簿、印章等自85年間實質上即由原告
    所用、保管，該帳戶之存款係原告因標會或其他經濟往來而
    存入，且存款、取款均係由原告持該存摺、印章所為，故原
    告為系爭帳戶之準占有人，自有受占有之保護（民法第966
    條參照）。
(三)、原告自85年8月7日起至94年3月17日訴外人馬延榮之帳戶被
    被告扣押時為止，系爭帳戶均為原告行使保管，依民法第
    996條第2項、第944條、第768條、第772條等規定，原告以
    行使該債權之意思，和平、公然準占有他人之債權已超過5
    年，確已時效取得訴外人馬延榮對玉山銀行帳戶內之寄託物
    返還請求權。又無法律上原因而受有利益，致他人受有損害
    ，應返還其利益，民法第179條定有明文，原告已如前述時
    效取得訴外人馬延榮帳戶內之存款返還請求權，則被告以扣
    押、領取該帳戶內之金額作為清償訴外人馬延榮之保證債務
    ，已使被告受有利益，原告因而無法向第三人玉山銀行行使
    返還請求權而受有損害，且原告之損害與被告之受益行為係
    基於同一事實，其間具有直接因果關係，從而依上開不當得
    利之法律關係起訴請求，並聲明(1)被告應給付原告新台幣58
    萬3,858元，及自訴狀送達之翌日起，按年息百分之5計算之
    計息。(2)願供擔保請准宣告假執行。
二、被告則以：
(一)、本件被告係依台南地方法院92年度執字第15146號債權憑證
    之合法執行名義，向該院聲請執行訴外人馬延榮名下存款（
    即本案系爭帳戶），並依該院執行處94年度執字第6480號核
    發之收取命令合法收取該扣押款，被告既非無法律上原因受
    有利益，原告亦無受有損害，何來返還不當得利事件。
(二)、又原告一再辯稱系爭帳戶為其所有，依原告所提85年8月7日
    至93年11月12日之存單影本戶名皆為馬延榮，據金融機構一
    般開戶作業流程需本人親自到場核對身分無誤始能進行開戶
    程序，縱事後欲結清帳亦需本人親自到場核對身分始能受理
    ，原告僅持有該系爭帳戶之存摺、印章即認該帳戶為其所有
    ，雖曾於執行程序中提起第三人異議之訴，開庭時卻未見原
    告到庭應訊，嗣經台南地方法院駁回原告之訴，顯見原告之
    主張，實不足採。
(三)、本件系爭之存單所有權人皆為訴外人馬延榮，原告僅持有系
    爭帳戶之存摺、印章，於第三人玉山銀行僅係準占有人，然
    準占有人可否時效取得所有權，不無疑問？縱可主張時效取
    得所有權，原告於執行程序時已提出第三人異議之訴，卻未
    到庭應訊，而遭台南地方法院駁回，可證原告之訴為無理由
    等語，並聲明駁回原告之訴。
三、二造不爭執之事項：被告對訴外人馬延榮有三十萬元本金及
    自88年3月21日起至清償日止按年息百分之18計算之利息之
    債權憑證，被告持該債權憑證為執行名義聲請臺灣台南地方
    法院94年執字第6480號強制執行事件，臺灣澎湖地方法院於
    94年3月17日以澎院明執義94執助七字第1846號執行命令，
    對訴外人馬延榮設於高雄區中小企業銀行澎湖分行帳號0000
    00000000000（現已改制為玉山商業銀行澎湖分行帳號00000
    00000000號）之帳戶定期存款中之58萬3,858元為扣押後，
    轉給被告，有臺灣台南地方法院92年4月29日南院鵬92執簡
    字第15146號債權憑證及臺灣澎湖地方法院94年3月17日澎院
    明執義94執助七字第1846號執行命令在卷可稽。
四、得心證之理由：
    原告主張訴外人馬延榮名下系爭帳戶內之定期存款為其所有
    ，原告為系爭帳戶之準占有人，受占有相關規定之保護，就
    本件執行標的物有排除強制執行之權利，被告無法律之原因
    而受有利益，請求被告返還不當得利云云；被告則以其係合
    法聲請執行且本於債權關係請求清償，非無法律上原因而受
    有利益等語為辯。是本件主要爭點為被告依法院執行命令自
    訴外人馬延榮帳戶內受償58萬3,858元是否有法律上原因？
    按民法第179條規定不當得利之成立，係以無法律上之原因
    而受利益，致他人受損害為要件。債權人本於確定判決對於
    債務人為強制執行而受金錢之支付者，該確定判決如未經其
    後之確定判決予以廢棄，縱令判決內容不當，在債務人對於
    原執行名義之確定判決提起再審之訴予以變更前，亦非無法
    律之原因而受利益，自無不當得利可言（最高法院69年台上
    字第1142號判例）。本件被告對訴外人馬延榮有三十萬元本
    金及自88年3月21日起至清償日止按年息百分之18計算之利
    息之債權憑證，有臺灣台南地方法院92年4月29日南院鵬92
    執簡字第15146號債權憑證一紙在卷可憑，且為原告所不爭
    執，則原告依此執行名義，聲請臺灣台南地方法院強制執行
    （94年執字第6480號給付票款強制執行事件），並囑託臺灣
    澎湖地方法院於94年3月17日以澎院明執義94執助七字第184
    6號執行命令，對訴外人馬延榮之系爭帳戶定期存款中之58
    萬3,858元為扣押後，支付轉給被告，亦有臺灣澎湖地方法
    院94年3月17日澎院明執義94執助七字第1846號執行命令在
    卷可稽，是被告受償係依法院之債權憑證及執行命令，有法
    律上之原因，並非無法律上原因，原告主張被告自馬延榮系
    爭帳戶受領58萬3,858元為無法律上原因云云，自不可採。
    至訴外人馬延榮帳戶內之存款是否為原告所有，並無礙於被
    告受領給付有法律上原因之事實，從而，原告依不當得利之
    法律關係，請求被告給付58萬3,858元及自起訴狀繕本送達
    被告之翌日起至清償日止，按年息百分之五計算之利息，洵
    屬無據，不應准許。
五、原告之訴為無理由，應予駁回，其假執行之聲請，亦失所附
    麗，應併予駁回。
六、本件事證已臻明確，兩造其餘之攻擊防禦方法、所舉未經援
    用之證據及所聲請調查而未予調查之證據，經本院斟酌後，
    均認與判決結果無影響，爰不予一一論駁及調查，附予敘明
    。
七、據上論結：本件原告之訴為無理由，依民事訴訟法第78條，
    判決如主文。
中    華    民    國    95    年    5    月    10    日
                    民事第六庭法   官  楊晉佳
以上正本係照原本作成
如對本判決上訴，須於判決送達後20日內向本院提出上訴狀
中    華    民    國    95    年    5    月    10    日
                              書記官  陳莉庭


司法院資訊處製作；財團法人民間司法改革基金會備份。
